【裁判字號】    94,上易,2267
【裁判日期】    950621
【裁判案由】    動產擔保交易法
【裁判全文】
臺灣高等法院刑事判決                94年度上易字第2267號
上  訴  人  臺灣板橋地方法院檢察署檢察官
被      告  乙○○
上列上訴人因被告動產擔保交易法案件，不服臺灣板橋地方法院
92年度簡上字第445號，中華民國94年10月28日第一審判決(聲請
簡易處刑案號：臺灣板橋地方法院檢察署92年度偵緝字第1441號
），提起上訴，本院判決如下：
    主  文
上訴駁回。
    理  由
一、本案經本院審理結果，認第一審判決對被告乙○○為無罪之
    諭知，核無不當，應予維持，除原審判決記載之「證人李旭
    德」，應更正為「證人甲○○」外，並引用第一審判決書記
    載之證據及理由（如附件）。
二、檢察官上訴意旨略以：證人丙○○於民國九十四年九月十五
    日原審審理時證稱「（要買車前有無跟乙○○說車子有問題
    ？）乙○○知道，乙○○的朋友有來土城市○○路的修車廠
    看系爭車輛，他朋友就是戊○○」、「（為何修車廠沒有把
    車修好？）因為修車廠一直要錢，但我沒有錢，乙○○又要
    求車子由我買下來，我當時經濟狀況不好，沒有能力去兼顧
    乙○○的事情，所以一直拖下這件事」、「（你說你經濟狀
    況有問題，又說要幫乙○○付這筆錢，為何會願意這麼做？
    ）因為沒有修理好，乙○○不要這部車，而且修理廠跟我認
    識，我不必一次就付清修車費」、「（這輛車到底有無修理
    ？）有開始修理，但是還沒有修完，保養廠就跟我說被裕融
    公司拖走。大概放了兩、三個禮拜」、「（修車廠是否有把
    車子修好？）沒有，因為乙○○一直要我買這部車，我們有
    爭議」、「（這輛車是中古車為何要用換新的，而不用板金
    的方式？）因為沒有辦法用板金，而且用板金也比較不好看
    」等語，則證人丙○○在無資力之情形下，何以在受系爭車
    輛原車主丁○○委託，與被告已訂立系爭車輛買賣契約後，
    猶願在被告要求下，自掏腰包幫被告修理系爭車輛，此與社
    會常情實有背離。又系爭車輛在成交前，乙○○之友人戊○○已檢視過系爭車輛，假使系爭車輛之外觀板金已達需更換
    「新品」始能維修之情形，則被告怎可能會未要求車主修復
    完成，即達成買責系爭車輛買賣契約之合致？此亦與經驗法
    則不符。參以系爭車輛成交車價僅不過二十萬元，假使該車
    輛外觀板金已達必須更換新品之程度，何以證人丙○○在欠
    缺資金，且非系爭車輛買賣契約出賣人之情形下，猶願墊修
    車費用達一萬多元？此與經驗法則有違。又證人丙○○就何
    以系爭車輛未為修復乙情，先稱因無資力繳納修車費用，所
    以修車廠未繼續修理，後又稱該修車廠有開始修理，還沒修
    好就被裕融公司拖走等語，其證詞先後顯有矛盾，可見證人
    丙○○於原審所言證詞，均係迴護被告之詞，不足採信，原
    審就上開證人所言之證詞矛盾之處均未予以說明，而據為認
    定判決之基礎，實與論理法則有違。再者，本件系爭車輛丙○○究有無交付予修車廠李旭德（本院查應係甲○○之誤）
    修理，嗣因遭他人拖走等情，為本件訴訟之主要爭點，原審
    在依法傳喚甲○○未到庭之情形下，未依法拘提甲○○到庭
    作證，而逕採信證人丙○○前開與經驗法則、論理法則相違
    背之證言，實屬未洽等語。
三、按犯罪事實應依證據認定之，無證據不得認定犯罪事實，刑
    事訴訟法第一百五十四條第二項定有明文。又檢察官就被告
    犯罪事實，應負舉證責任，並指出證明之方法，同法第一百
    六十一條第一項亦有明文規定。因此，檢察官對於起訴之犯
    罪事實，應負提出證據及說服之實質舉證責任。次按刑事訴
    訟法上所謂認定犯罪事實之證據，係指足以證明被告確有犯
    罪行為之積極證據而言，該項證據必須適合於被告犯罪事實
    之認定，始得採為斷罪之資料（最高法院六十九年臺上字第
    四九一三號判例意旨參照）。而認定不利於被告之事實，須
    依積極證據，苟積極證據不足為不利於被告事實之認定時，
    即應為有利於被告之認定，更不必有何有利之證據；且被告
    之抗辯或反證縱屬虛偽，仍不能以此資為積極證據應予採信
    之理由（最高法院三十年上字第四八二號判例、同年上字第
    八一六號判例意旨參照）。又認定犯罪事實所憑之證據，無
    論係直接證據或間接證據，其為訴訟上之證明，須於通常一
    般之人均不致有所懷疑，而得確信其為真實之程度者，始得
    據為有罪之認定，倘其證明尚未達到此一程度，而有合理之
    懷疑存在，本諸無罪推定原則，自應為被告無罪之諭知（最
    高法院七十六年臺上字第四九八六號判例意旨、九十二年度
    臺上字第二五七０號判決意旨參照）。
四、訊據被告乙○○否認有何違反動產擔保交易法之犯行，辯稱
    ：我沒有拿到車，錢是丙○○要繳的，車都是在丙○○處等
    語。經查：
    (一)本件檢察官係以：被告以動產擔保抵押之方式，向告訴人
      裕融企業有限公司貸款新臺幣（下同）二十萬零三百四十
      元，為動產擔保交易之債務人，標得物存放地點為臺北縣
      林口鄉○○路○段一九０巷七弄三號二樓之一，在價金未
      付清之前，標的物所有權仍屬於出賣人所有，買受人僅得
      依約占有使用，不得任意遷移或為其他處分，乃被告於取
      得標的物後，僅付款三期，自第四期起即拒不付款，並將
      該標的物遷移逃匿不知去向等語，為對被告聲請簡易判決
      處刑之起訴事實，此見卷附之聲請簡易判決處刑書（下簡
      稱：簡易處刑聲請書）記載自明。惟按所謂動產抵押係指
      抵押權人對債務人或第三人不移轉占有而就供擔保債權人
      之動產設定動產抵押權，於債務人不履行契約時，抵押權
      人得占有抵押物，並得出賣，就其賣得價金優先於其他債
      權而受清償之交易，動產擔保交易法第十五條定有明文。
      查本件動產擔交易係被告於向本案標的物之原所有權人丁○○購買本案標的物之同時，由被告向告訴人貸款，被告
      與告訴人間係屬上述之動產抵押契約關係，且約定之存放
      地點，為被告於九十一年三月十八日訂約當時之住所戶籍
      地即桃園縣八德市○○路五七三巷三九號之事實，有卷附
      之債權讓與暨動產抵押契約書、動產擔保交易動產抵押設
      定登記申請書、被告戶籍謄本各一份在卷可稽（見九十二
      年度偵字第六一０一號卷第七頁至第九頁、第十頁）。檢
      察官之簡易處刑聲請書卻謂：「在價金未付清之前，標的
      物所有權仍屬於出賣人所有」，並稱：「標得物存放地點
      為臺北縣林口鄉○○路○段一九０巷七弄三號二樓之一」
      ，均核與偵查卷內所附之證據資料不符，已見於偵查中，
      檢察官原即未詳閱卷證資料，以致有如此之誤解。
    (二)被告於偵查中即供稱：其未使用本案小客車等語，並有說
      明是車行老闆（即指證人丙○○）告知其車已還，車行老
      闆承諾會幫忙處理接下來之事等語（見九十二年度偵緝字
      第一四四一號卷第十頁背面），惟偵查檢察官未採取任何
      積極之偵查作為（如查得被告所稱之車行老闆為何人並訊
      問之），在告訴人代理人張唯容否認告訴人有取走本案標
      的物後，即認被告辯解不可採，而聲請簡易判決處刑等情
      ，有卷附之偵查卷可資查證，是於被告在偵查中否認其有
      取得標的物占有並遷移之事實之情形下，檢察官自始即未
      提出任何足以證明被告確曾取得本案標的物占有之證據資
      料或證據方法（必被告先取得占有，始有被告將之遷移之
      問題），是本案起訴檢察官之舉證自始已有不足。
    (三)證人即上開契約之連帶保證人戊○○於原審證稱：「車子
      是中古車，有撞過還沒有修理好，車行老闆說先辦理手續
      等修好之後再交給我們，結果手續都辦理好後，我們向車
      行要車，但是車子一直都沒有交給我們，我們也有打電話
      去車行詢問車子好了沒有，車行都說還沒有好，結果到了
      第一期要繳納分期付款時，我們就跟車行老闆說車子沒有
      交給我們，我們不付錢，結果車行老闆說他會負責，所以
      前三期的錢都不是我們繳交的。這台車子並沒有交到我們
      手上。車行老闆說車子本來修好要交我們車，但又撞到，
      後來就被公司拖回去」等語（見原審卷(一)第四五頁、第四
      八頁），核與證人丙○○於原審證述之情節相符（見原審
      卷(一)第八四頁至第九三頁、原審卷(二)第一０三頁至第一一
      二頁）。又證人即負責本案契約簽訂事宜之告訴人業務人
      員趙維華於原審復結證稱：「本件是由我辦理對保，是修
      理廠老闆丙○○請我過去。不記得現場有無看到車子。我
      不清楚（車子還沒有修好，是擺在修理廠）。沒有看到車
      子交付的動作，只是書面作業」等語（見原審卷(一)第一０
      九頁至第一一一頁），一方面證實本件確係證人丙○○聯
      絡其辦理本件動產擔保交易之事宜，另一方面則顯示告訴
      人人員於辦理對保簽約時根本未就被告是否確已占有本案
      標的物之重要契約事項為確認，是對於被告是否有受本案
      標的物之交付而取得占有之基礎事實，尚屬不能證明。原
      審檢察官提起本件上訴，雖以前揭理由質疑證人丙○○證
      言之可信性，惟證人丙○○之所以願為被告給付部分期款
      ，係因其無法將本案標的物修好交付予被告或戊○○之故
      ，為證人戊○○、丙○○分別證述在卷，而此無法交車之
      情形，在被告、戊○○與出面為出賣人簽約之丙○○間而
      言，依一般社會經驗及誠實信用原則觀之，縱非法律上之
      責任，惟於道義上亦屬丙○○應負責解決之事，是證人丙○○為被告給付部分期款，尚難認有何與社會常情或經驗
      法則相背離之處。再者，證人丙○○始終係證稱：修車廠
      之人說車子還沒修好就被裕融公司取走等語，與其曾證稱
      ：「（為何修車廠沒有把車修好？）因修車廠一直要錢，
      但我沒有錢，被告又要求我將車子買下，我當時經濟狀況
      不好，沒有能力兼顧被告的事，才一直拖下來」等語（除
      前引頁數，另見原審卷(二)第一一０頁），亦無何矛盾可言
      。且就被告犯罪事實負實質舉證責任之檢察官既然始終未
      能舉證積極證明被告確有受本案標的物之交付而取得占有
      之基礎事實，則證人丙○○之證言縱有何瑕疵之處亦不足
      以作為推論認定被告本件犯罪事實存在（取得占有後加以
      遷移）之依據。
    (四)證人甲○○經原審及本院先後依檢察官之聲請傳訊，始終
      未到庭作證（查對該證人所發傳票均係寄存送達，有送達
      證書在卷可證）。按刑事訴訟法第一百七十六條之二明定
      ，當事人應促使其聲請傳訊之證人到場，是對本案被告犯
      罪事實負提出證據及實質舉證責任之檢察官亦應利用其得
      指揮警察機關之職權查得並呈報證人甲○○實際住居所，
      且促使證人到庭應訊，惟觀原審案卷，原審蒞庭檢察官始
      終僅消極聲請法院傳訊，而未見其有何積極之查得證人實
      際所在地並促使證人到庭之作為，迄原審檢察官提起本件
      上訴之時，亦復如此。再者，檢察官聲請傳訊證人甲○○
      係欲證明：丙○○是否有將本案標的物交付予甲○○，嗣
      為他人拖走之事實，但證人甲○○縱使為不同於證人丙○○證言之證述，亦僅係與證人丙○○證言相齟齬，因證人
      甲○○並非當初參與本案動產擔保交易之人，其所為證言
      之證據資料自尚不足以進一步證明被告確有取得本案標的
      物占有之基礎事實，則證人甲○○之未能傳訊到庭作證，
      並不影響該基礎事實之未能證明，本院認無再傳訊證人甲○○之必要。原審檢察官上訴理由謂：系爭車輛丙○○究
      有無交付予修車廠甲○○）修理，嗣因遭他人拖走等情，
      為本件訴訟之主要爭點云云，對本案犯罪構成要件之掌握
      ，尚有誤會。
五、綜上所述，本件檢察官聲請簡易處刑時所舉之證據本不足以
    證明被告有何違反動產擔保交易法之犯行，原審檢察官徒以
    質疑證人證言可信性之方法，執為指摘原審判決不當之上訴
    理由，但始終未提出積極證據證明被告確有取得本案標的物
    占有之基礎事實，其上訴自屬無理由，應予駁回。
據上論斷，應依刑事訴訟法第373條、第368條，判決如主文。
本案經檢察官姜貴昌到庭執行職務。
中    華    民    國    95    年    6     月    21    日
                  刑事第九庭    審判長法  官  官有明
                                      法  官  李文成
                                      法  官  王復生
以上正本證明與原本無異。
不得上訴。
                                      書記官  王宜玲
中    華    民    國    95    年    6     月    27    日


司法院資訊處製作；財團法人民間司法改革基金會備份。
